臺灣士林地方法院民事判決　　　　　　　95年度訴字第1183號
原　　　告　丙○○
訴訟代理人　舒正本律師
複　代理人　王俊權律師
被　　　告　乙○○
　　　　　　丁○○
　　　　　　戊○
兼　共　同
訴訟代理人　甲○○
人
上列當事人間回復原狀等事件，本院於中華民國96年4 月19日言
詞辯論終結，判決如下：
    主  文
被告應給付原告新台幣壹佰萬元，及自民國八十九年三月十六日
起至清償日止，按年息百分之五計算之利息。
訴訟費用新台幣壹萬零玖佰元由被告負擔。
本判決於原告以新台幣拾萬肆仟元為被告供擔保後，得假執
行。
    事實及理由
一、原告起訴主張：原告在坐落台北縣汐止市○○段烘內小段31
    1-33、311-91、311-98及311-99等地號土地（下稱系爭土地
    ）上興建房屋三棟（下稱系爭房屋），被告四人以系爭房屋
    之聯外道路為其私設，向原告要求補償，並於民國86年11月
    8 日以台北古亭郵局第46號存證信函（簡易庭卷第8 頁至第
    11頁）向台北縣政府工務局提出異議，阻擾原告取得系爭房
    屋之使用執照。嗣經被告甲○○以兼任其餘被告之代理人身
    分與原告在89年2 月11日訂立原證2 之協議書（下稱系爭協
    議，簡易庭卷第12頁），約定被告同意原告所興建之系爭房
    屋可使用瑞士山莊內之社區道路等公共設施，並代為接通被
    告現所埋設之自來水管之接管工程於建築基地（即系爭土地
    ）內供原告及其繼受人使用，使原告得順利取得使用執照。
    原告則同意交付被告四人共計新台幣（下同）100 萬元。嗣
    原告依約於89年2 月14日交付被告二紙支票（發票日分別為
    89年2 月20日、89年3 月14日，金額各為50萬元），已由被
    告於89年3 月16日兌領。然被告甲○○竟於91年間唆使訴外
    人瑞士山莊特區管理委員會欲再向原告收取接通自來水管之
    費用。由於被告未履行接通自來水管之義務，系爭房屋無水
    可用，多次要求被告履行，被告均一再拖延。甚至於原告在
    94年4 月2 日前以電話向被告甲○○（兼其餘被告之代理人
    ）要求履行上開義務而未果後，原告於94年4 月2 日指示訴
    外人即原告之子蔡龔讚僱工進行自來水管線工程時，遭被告
    甲○○提出毀損告訴，足見被告四人已有給付遲延之問題。
    爰以起訴狀之送達，再催告被告於收受起訴狀繕本起30日內
    履行接通自來水管至系爭土地供原告接通自來水管使用，逾
    期即解除系爭協議，並依民法第259 條第2 款規定，請求被
    告四人返還所收受之金額法定遲延利息等語。並聲明：(一)被
    告四人應給付原告100 萬元，及自89年3 月16日起至清償日
    止，按年息百分之五計算之利息。(二)願供擔保，請准宣告假
    執行。
二、被告四人則均以：被告因原告興建系爭房屋時將被告之土地
    誣指為現有道路，藉此欲申請使用執照埋設水管，才以台北
    古亭郵局第46號存證信函要求原告未得被告同意前，不得施
    工，並同時向台北縣政府工務局提出異議。經工務局以私法
    上權利有爭執而暫緩核發原告使用執照。之後兩造始訂立系
    爭協議，而被告均已依系爭協議履行，同意原告使用瑞士山
    莊內之社區道路等公共設施，並讓原告興建之房屋取得使用
    執照。因兩造訂立系爭協議時，瑞士山莊並無自來水管線，
    系爭協議內容所載自來水管之內容，是指當時存在之溪水管
    線。瑞士山莊特區管理委員會是在89年5 月始接通自來水使
    用，如系爭協議係約定被告應代為接通自來水管，則原告為
    何於締約五年間均未請求，於94年4 月始僱工接管等語。並
    聲明：駁回原告之訴。
三、兩造不爭執之事實：
  (一)兩造於89年2 月11日有訂立系爭協議（見簡易庭卷第12頁）
    ，約定被告同意原告所興建之系爭房屋可使用瑞士山莊內之
    社區道路等公共設施，並代為接通被告現所埋設之自來水管
    之接管工程於系爭土地內供原告及其繼受人使用，使原告得
    順利取得使用執照。原告則同意交付被告四人共計100 萬元
    。原告嗣依約於89年2 月14日交付被告二紙支票（發票日分
    別為89年2 月20日、89年3 月14日，金額各為50萬元），並
    由被告於89年3 月16日兌領。
  (二)原告在系爭土地上興建之系爭房屋，於90年2 月19日取得使
    用執照。
  (三)瑞士山莊特區管理委員會使用之自來水係自89年5 月27日開
    始通水（原證4，見簡易庭卷第14頁） 。
  (四)本院95年湖簡字第84號損害賠償事件，被告甲○○擔任證人
    所為之證述：「瑞松街206 巷4 號到6 號前方的自來水管所
    有權是被告甲○○所有，是由瑞士山莊特區管理委員會名義
    向自來水公司提出申請，所以是登記在管委會名下，維修管
    理由瑞士山莊特區管理委員會負責」、「裝設自來水管線是
    由被告甲○○集資裝設水管，是從87年起就埋設自來水管線
    」（見95年湖簡字第84號95年9 月5 日之言詞辯論筆錄第2
    頁）。
四、整理兩造之爭點：
  (一)系爭協議所載代接自來水管之義務，被告是否有延遲給付？
  (二)原告主張解除系爭協議有無理由？
五、得心證之理由：
  (一)按「解釋契約，固須探求當事人立約時之真意，不能拘泥於
    契約之文字，但契約文字業已表示當事人真意，無須別事探
    求者，即不得反捨契約文字而更為曲解。」最高法院17年上
    字第1118號判例可以參照。又契約成立後，債務人有依契約
    內容而為履行之義務。另主張常態事實者，就其事實無庸舉
    證，主張變態事者，應就變態事實負舉證義務，此為舉證責
    任分配原則。本件被告固辯稱：兩造訂立系爭協議時，瑞士
    山莊並無自來水管線。爭協議內容第一項所載被告應代為接
    通被告現所埋設之「自來水管」接管工程之內容，是指當時
    存在之溪水管線，並非現在供瑞士山莊特區管理委員會使用
    之自來水管線云云。然為原告所否認。經查，依被告甲○○
    在本院95年湖簡字第84號損害賠償事件之庭訊中證述：「瑞
    松街206 巷4 號到6 號前方裝設之自來水管線是由被告甲○○集資裝設水管，是從87年起就埋設，之後由瑞士山莊特區
    管理委員會名義向自來水公司提出申請。」等語（見95年湖
    簡字第84號95年9 月5 日之言詞辯論筆錄第2 頁），以及瑞
    士山莊特區管理委員會使用之自來水係自89年5 月27日開始
    通水（見簡易庭卷第14頁）等情，堪認兩造簽立系爭協議之
    89年2 月11日當時，被告甲○○確實已有埋設現供瑞士山莊
    特區管理委員會使用之自來水管線，並接近開始通水之階段
    ，故被告辯稱：兩造訂立系爭協議時，瑞士山莊並無自來水
    管線云云，自不足採。次查，系爭協議第一項之文字內容已
    載明被告應代為接通被告現所埋設之「自來水管」接管工程
    ，並非「溪水管」接管工程，則被告如主張上開文字之意思
    並非其字面之意思，自應就此部分變態之事實，負舉證責任
    。至於被告辯以：如依系爭協議係應代為接通自來水管線，
    則原告為何於締約五年間均未請求，於94年4 月始僱工接管
    云云。然查，當事人訂約後是否請求履行及何時請求履行，
    全賴當事人決定，實與訂約時關於履行內容之真意無涉。況
    且，不論是原告主張之自來水管或是被告所辯稱之溪水管接
    管工程，被告迄今均未履行（本院96年1 月18日言詞辯論筆
    錄，見本院卷第37頁）。亦無從據以原告遲未請求履行等情
    ，推論系爭協議訂立時所載「自來水管」接管工程之真意是
    指「溪水管」接管工程，故被告此部分所辯，亦不足採。因
    此，被告依系爭協議仍負有代為接通被告現所埋設之自來水
    管之接管工程於系爭土地內供原告及其繼受人使用之義務。
    次按「給付無確定期限者，債務人於債權人得請求給付時，
    經其催告而未為給付，自受催告時起，負遲延責任。」民法
    第229 條第2 項前段定有明文。查系爭協議就被告應履行代
    為接通現所埋設之自來水管之接管工程於系爭土地內供原告
    及其繼受人使用之義務，並無約定履行之期限。嗣經原告向
    94年4 月2 日前以電話向被告甲○○（兼其餘被告之代理人
    ）要求履行上開義務，因被告認定原告所支付之100 萬元，
    是指接通溪水管線，故未同意原告自行接通自來水管線（見
    台灣士林地方法院檢察署檢察官94年度偵字第4651號、第60
    65號不起訴處分書第2 頁、第3 頁），則被告四人於斯時即
    應負給付遲延責任。
  (二)按「當事人之一方遲延給付者，他方當事人得定相當期限，
    催告其履行，如於期限內不履行時，得解除其契約。」、「
    契約解除時，當事人雙方回復原狀之義務，除法律另有規定
    或契約另有訂定外，依左列之規定：二受領之給付為金錢者
    ，應附加自受領時起之利息償還之。」、「應付利息之債務
    ，其利率未經約定，亦無法律可據者，週年利率為百分之五
    。」民法第254 條、第259 條第2 款；第203 條分別定有明
    文。查被告就系爭協議所負代為接通現所埋設之自來水管之
    接管工程於系爭土地內供原告及其繼受人使用之義務既有遲
    延，已如上述。嗣由原告以起訴狀之送達催告被告於收受起
    訴狀繕本起30日內履行上開義務，逾期即一併解除系爭協議
    。而原告之起訴狀繕本已分別於95年10月18日送達被告乙○○、甲○○、丁○○。而被告戊○至遲於同月23日也收受起
    訴狀繕本（見95年10月23日之民事答辯狀）。被告四人於95
    年11月22日前仍未履行上開代為接通現所埋設之自來水管之
    接管工程於系爭土地內供原告及其繼受人使用之義務，則系
    爭協議應已於95年11月23日發生解除之效力。故原告自得依
    民法第259 條第2 款之規定，請求被告返還已受領之100 萬
    元及附加自受領時（即二紙支票兌領日即89年3 月16日）起
    ，按年息百分之五計算之利息。
六、綜上所述，兩造簽立系爭協議之89年2 月11日當時，被告甲○○確實已有埋設現供瑞士山莊特區管理委員會使用之自來
    水管線，並接近開始通水之階段。又依系爭協議所載之文字
    ，已足以表示兩造當時訂約之真意。因此，被告依系爭協議
    之約定仍負有代為接通現所埋設之自來水管之接管工程於系
    爭土地內供原告及其繼受人使用之義務。又上開義務之履行
    並無約定期限，經原告向94年4 月2 日前以電話向被告甲○○（兼其餘被告之代理人）要求履行上開義務而未果，則被
    告四人於斯時即應負給付遲延責任。原告依民法254 條之規
    定，以起訴狀之送達催告被告於收受起訴狀繕本起30日內履
    行上開義務，逾期即一併解除系爭協議。而被告乙○○、甲○○、丁○○已於95年10月18日收受起訴狀繕本，被告戊○
    則於同月23日收受起訴狀繕本，被告四人均未於95年11月22
    日前未履行上開義務，則系爭協議於95年11月23日已發生解
    除之效力。從而，原告依民法第259 條第2 款之規定，請求
    被告返還已受領之100 萬元及自89年3 月16日起至清償日止
    ，按年息百分之五計算之利息，自屬有據，應予准許。
七、原告陳明願供擔保以代釋明聲請宣告假執行，核無不合，爰
    酌定相當擔保金額，准予宣告假執行。
八、本件為判決基礎之事證已臻明確，兩造其餘主張及陳述，核
    與本件之論斷結果無影響，自無庸逐一審酌論述，附此敘明
    。
九、據上論結，本件原告之訴為有理由，依民事訴訟法第78條、
    第85條第1 項前段、第87條第1 項、第390 條第2 項，判決
    如主文。
中　　華　　民　　國　　96　　年　　5 　　月　　11　　日
                  民事第二庭  法  官  林政佑
以上正本證明與原本無異。
如對本判決上訴須於判決送達後20日內向本院提出上訴狀。
中　　華　　民　　國　　96　　年　　5 　　月　　16　　日
                              書記官  楊錫芬
